【裁判字號】    94,訴,4151
【裁判日期】    950809
【裁判案由】    毒品危害防制條例
【裁判全文】
臺灣高雄地方法院刑事判決              94年度訴字第4151號
公  訴  人  臺灣高雄地方法院檢察署檢察官
被      告  丙○○
選任辯護人  林瑩蓉律師
上列被告因毒品危害防制條例案件，經檢察官提起公訴（94年度
偵字第12260號），本院判決如下：
    主  文
丙○○無罪。
    事  實
一、公訴意旨略以：被告丙○○自民國91年8 月間起，任職於惠
    泓生化科技股份有限公司（下稱惠泓公司），擔任該公司之
    南區督導，負責該公司嘉義縣市以南各藥局之業務諮詢與藥
    品銷售，因而於業務上結識設於高雄縣鳳山市○○路13號「
    大眾藥局」之負責人甲○○（經臺灣高雄地方法院檢察署檢
    察官以91年度偵字第25991 號等案件提起公訴）。被告明知
    愷他命原料水（Calcium-Gluco） 為製造第三級毒品愷他命
    （Ketamine，以下簡稱愷他命）之原料，因具成癮性、濫用
    性及對社會危害性，故非經許可，不得製造、運輸、販賣、
    意圖販賣而持有。而甲○○亦明知愷他命為第三級毒品，竟
    於91年11月間，與劉嘉靖、李祥瑞（由檢察官另案偵辦）共
    同基於製造愷他命之犯意聯絡及行為分擔，合組販毒集團，
    由劉嘉靖出資18萬元，甲○○則出面向被告要求代為購買愷
    他命原料水200 支，被告明知愷他命原料水係製造愷他命之
    原料，可供製造愷他命之用，竟基於幫助甲○○製造愷他命
    之犯意，於91年12月間某日，撥打丁○○（由檢察官另案偵
    辦）所使用之0000000000號行動電話與其聯繫洽購愷他命原
    料水事宜，丁○○告知愷他命原料水每支價格為新台幣（下
    同）3000元，200 支總價為60萬元。被告於徵得甲○○同意
    後，即告知丁○○，由丁○○於91年12月20日以「宅急便」
    之方式，將愷他命原料水200 支寄送至被告高雄市○○區○○路86巷12號之住處，惟其中1 支因運送過程中破裂而毀損
    。被告收到丁○○所寄之愷他命原料水後，即將該批愷他命
    原料水送至甲○○所經營之上開「大眾藥局」交付與甲○○
    。甲○○收受後即交付面額分別為30萬元之支票2 張與被告
    。被告將該2 張支票提示兌現而獲款60萬元後，俟丁○○南
    下高雄時，在高雄市○○路與中山路口，將該60萬元現金交
    付予丁○○。而甲○○取得該批愷他命原料水後，即與劉嘉
    靖、李祥瑞共同製造第三級毒品愷他命。嗣經檢察官指揮警
    方進行長期查證，於92年1 月21日16時18分許，持本院所核
    發之搜索票前往上述「大眾藥局」執行搜索而查獲，並扣得
    禁藥「中藥威而剛」135 顆及第四級毒品阿普唑他（三氮二
    氮平）（Alprazolam，商品名為Xanax）122顆。甲○○見東
    窗事發，遂於同（21）日17時55分許主動帶同警方前往苓雅
    區○○○街44號2 樓「瑄瑄美容院」，在該址扣得甲○○所
    持有供犯罪所用之第三級毒品FM2 白色圓形錠2,000 顆、三
    唑他白色圓形錠4,800 顆、愷他命原料水90瓶、特拉嗎竇
    250 支、愷他命粉末540 公克、禁藥「中藥威而剛」100 顆
    、可待因粉末510 公克、磅秤1 組及第四級毒品硝甲西泮（
    硝甲氮平）（Nimetazepam ，商品名為ERIMIN，即「一粒眠
    」，坊間有稱為「愷他命5 號」、「K5」、「紅豆」）630
    顆、安定（二氮平）（Diazepam，商品名為Valium）78支。
    因認被告涉犯幫助他人犯毒品危害防制條例第4 條第3 項之
    製造第三級毒品罪嫌。
二、按「犯罪事實應依證據認定之，無證據不得認定犯罪事實」
    、「不能證明被告犯罪者，應諭知無罪之判決」，刑事訴訟
    法第154 條第2 項、第301 條第1 項分別定有明文。申言之
    ，犯罪事實之認定應憑證據，如未能發現相當證據，或證據
    不足以證明，自不能以推測或擬制之方法，作為裁判基礎（
    最高法院40年台上字第86號判例意旨參照）；且認定犯罪事
    實所憑之證據，雖不以直接證據為限，間接證據亦包括在內
    ，然而無論直接證據或間接證據，其為訴訟上之證明，須於
    通常一般之人均不致有所懷疑，而得確信其為真實之程度者
    ，始得據為有罪之認定，倘其證明尚未達到此一程度，而有
    合理之懷疑存在而無從使事實審法院得有罪之確信時，即應
    由法院為諭知被告無罪之判決（最高法院76年台上字第4986
    號判例意旨參照）。再者，依刑事訴訟法第161 條第1 項規
    定，檢察官對於起訴之犯罪事實，仍應負提出證據及說服之
    實質舉證責任。倘其所提出之證據，不足為被告有罪之積極
    證明，或其指出證明之方法，無從說服法院以形成被告有罪
    之心證，基於無罪推定之原則，自應為被告無罪判決之諭知
    （參照最高法院92年度台上字第128號判例意旨）。
三、公訴意旨認被告丙○○涉犯上開幫助他人犯毒品危害防制條
    例第4 條第3 項之製造第三級毒品罪嫌，係以：被告於警偵
    訊之陳述；證人即另案被告甲○○於警、偵中之供述；證人
    劉嘉靖於警詢、陳林忠威於警詢及偵查中之陳述；扣案第三
    級毒品愷他命及愷他命原料水；行政院衛生署管制藥品管理
    局第0920000739號函及所附檢驗成績書；另案被告甲○○所
    使用行動電話之監聽譯文等為其主要論斷之依據。被告於本
    院審理中固坦承於91年12月間確有受甲○○之託，以每支
    3000 元 之價格向丁○○調取上開藥劑200 支，並將甲○○
    所交付面額各為30萬元之支票2 張予以兌現後，再轉交與丁○○等事實，惟堅決否認有何公訴人所指上開犯行，辯稱：
    ，甲○○告訴我調取之貨品是麻醉藥劑，要供動物醫院使用
    ，我只是單純幫忙客戶調貨，不知道甲○○將該動物麻醉用
    劑拿來製造愷他命等語。經查：
（一）起訴意旨認被告係代甲○○調取上開愷他命原料水，幫助
      甲○○製造愷他命毒品，則甲○○係製造第三級毒品之正
      犯，惟甲○○於警詢及偵查中一再否認有何製造愷他命之
      犯行，辯稱其遭查獲之毒品係劉嘉靖、李祥瑞委託其購買
      後寄放，其只負責幫忙進貨等語（見卷五第18-20 頁；卷
      六第4 頁），是本案正犯是否確有製造愷他命之犯行，仍
      有待調查審認，並非事證已明，毫無疑義。而據甲○○於
      95年5 月3 日本院審理時到庭結證稱：「（問：你在91年
      11月有向被告調取愷他命原料水？）我是問被告可不可以
      調到動物性麻醉的藥水。」、「（問：有無告訴被告你的
      用途？）沒有，是因為朋友請我調該麻醉藥水，所以我直
      接向被告調取，沒有跟被告說明原因。」等語（見本院卷
      第92頁），核與被告所辯情節相符。而該扣案之愷他命原
      料水經本院向國立中興大學函詢結果，回覆稱：「檢體編
      號5 扣案物品初步分析，由HPLC儀器分析結果，該檢體
      Ketamine含有約95mg/ml （毫克/ 毫升），在動物醫療實
      務上可充作動物麻醉、鎮靜用途使用。」，此有國立中興
      大學95年4 月27日興獸字第0952070039號函1 紙附卷可稽
      （見本院卷第81頁），亦與被告辯稱代甲○○購買之藥品
      係麻醉藥劑，係供動物醫院使用等語相合。準此而論，縱
      認甲○○以該愷他命原料水製造愷他命一情已足堪認定，
      然甲○○是否透露此情與被告知悉？恐非無疑。衡以製造
      第三級毒品為最輕本刑5 年以上有期徒刑之重罪，東窗事
      發，必身陷囹圄，為趨利弊禍，如非必要，當將無關之人
      ，蒙在鼓裡，以免人多嘴雜，自招牢獄之災，是依被告陳
      稱與甲○○僅係業務往來而認識之情觀之，2 人既無深交
      ，若甲○○調取該愷他命原料水係用以製造愷他命，是否
      有必要告知被告？亦堪置疑。況依公訴人舉證，尚無從積
      極證明被告於本件調取貨品之過程有何獲利事實，則被告
      何以在無利可圖之情形下，甘冒重典，慷慨調貨？同屬可
      疑。職故，甲○○上開有利於被告之證述，尚非無稽，被
      告辯稱只知道該調取之藥品是動物麻醉用劑等語，與鑑定
      結果吻合，亦非空言。
（二）本案偵查中經檢察官依證人保護法之規定訊問被告，被告
      同意後供稱：「之所以會調取愷他命原料水，是因為丁○○的關係。有一次於90年底或91年初在台中開會，他（丁○○）跟我提到他有搖頭丸，問我高雄這邊有沒有人可以
      銷售，而且有提到調查局那邊很熟，每個月的監聽號碼他
      都會知道，如果我要操作的話不用擔心被監聽，我問我太
      太後拒絕他，之後就不了了之。到91年6 、7 月份甲○○
      跟我提到愷他命原料水，並告訴我這原料水是合法的，我
      聽丁○○說他以前也在道上混過，他的妹夫是竹聯幫的，
      也會跟調查局吃飯，據稱中部是他妹夫賣的，量最大，我
      沒有見過，我常聽他們講過要到汐止見人，丁○○在台北
      也有住處『台北縣新店市○○街九巷13號』，我並沒有到
      過這個地方，此外，桃園那個也是我以前瑞士藥廠的同事
      ，叫陳宗輝（現任十全製藥廠業務代表），他也是透過我
      向丁○○調貨，後來因他跟台北的賣商接上線，就沒有再
      找我了。另外有朋友叫陳隆盛也認識丁○○，還有一個林
      煥生目前也跟丁○○同一家公司工作，我跟丁○○都2 、
      3 天聯絡1 次。」等語（見偵查卷第10頁），其中被告不
      僅未承認幫助甲○○製造愷他命之情，尚仍陳稱甲○○告
      知該愷他命原料水係合法藥品，且上開供述完全未提及甲○○有製造愷他命等相關內容，是亦難據此認定被告知悉
      甲○○調買該愷他命原料水之確實用途。
（三）查扣案之愷他命原料水依行政院衛生署管制藥品管理局95
      年2 月14日管檢字第0950001418號函文及95年5 月17日管
      檢字第0950005109號函示：「三、愷他命分別於91年1 月
      23 日 及91年2 月8 日公告為第三級毒品及第三級管制藥
      品。……依『管制藥品管理條例』第3 條第2 項規定，管
      制藥品限供醫療及科學上需用。機構或業者需依照『管制
      藥品管理條例暨其施行細則』相關規定，取得相關證照後
      ，始得合法從事管制藥品之輸出、輸入、製造、販賣、購
      買、使用等相關業務」等語，有該局函文2 份在卷足憑，
      則扣案之愷他命原料水既如上述每支含有高達95mg/ml 之
      愷他命成分，乃列屬管制藥品無訛。被告從事藥品業務工
      作，服務於惠泓公司南區督導，該公司僅有藥商登記證，
      並無申請管制藥品登記證，此經被告於警詢時陳明在卷，
      故被告自當知悉該愷他命原料水係屬管制藥品，其不得從
      事該管制藥品之輸入、輸出、製造、販賣、購買、使用等
      相關業務，故被告辯稱不知該愷他命原料水為管制藥品云
      云，即有避重就輕之嫌，惟縱被告知悉該愷他命原料水係
      管制藥品，猶仍受甲○○之託而向丁○○調取，其有違法
      情節事屬明確，然仍不得因此即推論被告知悉甲○○係用
      以製造愷他命毒品。換言之，於被告主觀認識上，甲○○
      向其調取該管制藥品，如未用於動物醫院之麻醉用劑，其
      可能另用來違法輸出、轉售、使用等等，依被告上開偵查
      中所述，其調取該藥品或有非法認識，然供作製造愷他命
      毒品之原料一節，是否在被告主觀認識之射程範圍內，尚
      乏積極證據供為佐證。
（四）至證人丁○○雖到庭證稱被告只有向伊調過點滴、肝藥等
      藥品，沒有調過愷他命原料水，更無將愷他命原料水寄到
      被告住處云云（見本院卷第131 頁），然被告並非製藥藥
      商，該愷他命原料水需向他人調取，事屬必然，且被告與
      丁○○前有2 年同事情誼，亦經丁○○自陳無誤，故被告
      當無蓄意誣指丁○○之必要，丁○○否認此情，或係擔心
      入罪、趨吉避凶之詞，惟無論如何，丁○○之證述與被告
      不能相符，與被告是否涉有幫助甲○○製造第三級毒品愷
      他命之犯行，仍屬有間。又公訴人所提出之其他證據，均
      僅能用以證明甲○○等人製造或販賣第三級毒品愷他命之
      事實，尚無法證明被告主觀上有幫助甲○○製造愷他命之
      犯意，是均無從據為不利於被告之認定。
四、綜上所述，公訴人認被告涉有幫助製造第三級毒品愷他命之
    犯行，所舉事證，尚不能使本院獲致有罪判決之確切心證，
    其間尚有合理之懷疑存在，揆諸前揭「罪證有疑，利於被告
    」之證據法則，被告犯罪應屬不能證明，自應為被告無罪之
    諭知。
據上論斷，應依刑事訴訟法第301 條第1 項前段，判決如主文。
本案經檢察官乙○○到庭執行職務。
中    華    民    國    95    年    8     月    9     日
                  鳳山刑事第2 庭
                          審判長法  官  邱明弘
                                法  官  譚德周
                                法  官  李嘉益
以上正本證明與原本無異。
如不服本判決，應於收受送達後10日內向本院提出上訴書狀。
中    華    民    國    95    年    8     月    9     日
                                書記官  郭南宏


司法院資訊處製作；財團法人民間司法改革基金會備份。
